臺灣彰化地方法院民事判決　九十一年度訴字第三六號
　　原　　　告　　乙○○
　　被　　　告　　丙○○
　　兼訴訟代理人　甲○○
右當事人間租佃爭議事件，本院判決如左：
    主      文
被告應將坐落彰化縣伸港鄉○○○段第一○六一號、地目田、面積二五九九平方公尺
，同地段第一○六七號、地目田、面積九二六平方公尺及同地段第一○六八號、地目
田、面積一四二八平方公尺之土地返還原告。
訴訟費用由被告共同負擔。
本判決第一項於原告以新台幣貳佰參拾玖萬參仟參佰元為被告供擔保後，得假執行；
但被告於以新台幣柒佰壹拾柒萬玖仟柒佰元為原告供擔保後，得免為假執行。
    事      實
甲、原告方面：
  一、聲明：如主文第一項所示，並陳明願供擔保，請准宣告假執行。
  二、陳述：
    (一)緣坐落彰化縣伸港鄉○○○段第一○六一地號、地目田、面積二五九九平方公
      尺，同地段第一○六七地號、地目田、面積九二六平方公尺及同地段第一○六
      八地號、地目田、面積一四二八平方公尺等三筆土地（下稱系爭耕地）本為原
      告之父林安川所有，而於民國（下同）三十八年租予被告丙○○耕作，被告丙
      ○○於承租多年後將系爭耕地交由其子即被告甲○○耕作，嗣原告之父林安川
      死亡後，由原告繼承系爭耕地，並仍租予被告丙○○耕作。依兩造之臺灣省彰
      化縣私有耕地租約書（下稱耕地租約書）約定，被告丙○○應依承租之系爭耕
      地正產物──稻谷之收穫總量千分之三百七十五計算租金給付予原告，惟被告
      自五十幾年起即未給付租金，已積欠地租達兩年以上之總額，經原告多次催請
      給付，並於九十一年六月二十一日以彰化光復路郵局第五五六號存証信函，限
      被告應於函到十日內將自五十幾年起積欠之租金悉數給付，被告仍置之不理，
      嗣原告於催告期限屆至之翌日即同年七月五日，親至被告住所向被告收取租金
      ，被告仍拒絕給付，經原告依耕地三七五減租條例第十七條第一項第三款「耕
      地租約在租佃期限未屆滿前，承租人地租積欠達兩年之總額時，出租人得終止
      耕地租約」之規定，當場表示終止兩造間之耕地租約，收回系爭耕地，並於九
      十一年七月八日以彰化光復路郵局第六一二號存証信函，催請被告返還系爭耕
      地，被告仍不返還，爰依租賃物返還請求權，訴請被告丙○○交還系爭土地。
      而原告與被告丙○○間之耕地租約既已終止，則被告甲○○即無任何權源占有
      使用系爭耕地，併本於民法第七百六十七條物上請求權之規定，請求被告甲○
      ○返還系爭耕地。
    (二)對被告抗辯所為之陳述：
      1.被告自五十幾年起原告當兵回來後，就未繳納租金，原告雖曾於退伍前至被
        告甲○○住處催討租金，但被告甲○○以他是林家長孫為由，一直拒付租金
        。當時是約定收取稻穀，但因原告從未收到租金，所以也不知應收取多少租
        金，而被告雖辯稱有給付租金予原告，但均未提出原告有收受租金之收據或
        舉出見被告等交付租金之人證以實其說，可見被告辯稱有給付租金之詞，純
        屬空言。
      2.被告甲○○於鈞院庭訊時已自認：我有收到原告的存證信函，原告與律師於
        九十一年七月五日有到我住處要向我收取租金等語，且證人林菜瓜亦於鈞院
        庭訊時證稱：九十一年七月五日有與證人劉清及原告訴代到被告甲○○住所
        ，當時原告有跟被告要租金等語，另證人劉清亦證稱：原告有說如果被告不
        付租金，要把耕地收回等語，故被告於九十一年十月二日庭訊時所稱：「證
        人所言不實在，證人沒到我住處」等語，均與證人之證言及其前所自認之詞
        矛盾，根本不實。
      3.原告有於九十一年七月二十二日收到被告以郵政匯款所繳納之九十一年租金
        八千八百七十五元，但因雙方租約已於同年七月五日經原告終止，原告即不
        應再收取被告租金，所以當庭將郵政匯票退還予被告。
  三、證據：提出土地登記謄本三份、存證信函二份、戶籍謄本一份、郵政國內匯款
      執據一份為證，並聲請訊問證人林菜瓜、劉清。
乙、被告方面：
  一、聲明：(一)原告之訴及假執行之聲請均駁回；(二)如受不利之判決，願供擔保，請
            准免為假執行。
  二、陳述：
    (一)系爭耕地自四十幾年起改由被告甲○○耕作，現仍由被告甲○○耕作中，每年
      均有繳納租金，租金係依稻穀的市價來換算金額，因此每年的租金不定，收成
      好時大約是新台幣（下同）八千多元，不好時為四、五千元。因原告是被告甲
      ○○之舅舅，因而繳納租金時，雙方均未簽收據，所以無法證明繳租之事，且
      大多是被告甲○○於晚間至原告住處去繳租，有時則是原告來收租。而原告既
      仍願意於八十六年二月二十四日與被告丙○○訂立三七五租約並向伸港鄉公所
      辦理租約登記，即可證明被告已付清各年的佃租及原告收租未簽付收據二件事
      實，否則原告豈願再於八十六年與被告丙○○續訂租約之理？可見原告所言被
      告從未繳租一事，不攻自破。
    (二)被告丙○○曾於八十六年單方面提出聲請續定租約，而九十年之私有耕地租約
      書，也是丙○○單方面申請延續租約，
    (三)原告有於九十一年七月五日至被告甲○○住處要收取租金，但未說要終止租約
      ，被告之前都未欠原告租金，僅有今年的租金尚未給原告，所以才在九十一年
      七月十九日將今年的租金八千八百七十五元匯給原告，而原告所寄之存證信函
      被告都有受到。另因系爭耕地亦經被告甲○○改良耕作，原告如要收回耕地，
      應支付耕地補償費。
  三、證據：提出被告丙○○之診斷證明書一份、八十六年耕地租約書一份。
丙、本院依職權向彰化縣伸港鄉公所函查系爭耕地之耕地三七五租約申請登記資料。
    理      由
一、按租佃爭議事件非經調解、調處，不得起訴，耕地三七五減租條例第二十六條第
    二項前段定有明文。本件原告就其所有系爭耕地與被告丙○○有關租佃爭議事件
    ，業經彰化縣伸港鄉公所、彰化縣政府耕地租佃委員會依法調解、調處，因調處
    不成立，而由彰化縣政府耕地租佃委員會移送本院，有彰化縣政府耕地租佃委員
    會調處程序筆錄在卷可稽，是原告之起訴程序，尚無不合，合先敘明。
二、按訴狀送達後，原告不得將原訴變更或追加他訴。但不甚礙被告之防禦及訴訟之
    終結者，不在此限；又被告於訴之變更或追加無異議，而為本案之言詞辯論者，
    視為同意變更或追加，民事訴訟法第二百五十五條第一項但書第七款及第二項分
    別定有明文。本件原告起訴時原僅列丙○○為被告，而被告丙○○之子甲○○則
    受丙○○委任為本件之訴訟代理人，並於本院審理時自承系爭耕地現由其占有耕
    作中，原告嗣於訴訟進行中之九十一年七月十二日具狀追加甲○○為被告，並不
    甚礙被告之防禦及訴訟之終結，且被告丙○○亦未對於本件追加表示異議而為本
    案之言詞辯論，自當視為同意原告之追加，從而原告在訴訟進行中追加原非當事
    人之甲○○為被告，依首揭法條規定，核無不合，應予准許。
三、本件原告起訴主張：伊之被繼承人林安川前於三十八年，將系爭耕地租予被告丙
    ○○耕作，被告丙○○並於多年後將系爭耕地交由其子即被告甲○○耕作。嗣林
    安川死亡後，由伊單獨繼承系爭耕地所有權暨其上之租賃關係，惟被告自五十幾
    年起即未繳納租金，迄今欠租早已達兩年以上之總額，經伊多次催討，被告仍不
    給付，是伊本於耕地三七五減租條例第十七條第一項第三款之規定，先於九十一
    年六月二十一日以彰化光復路郵局第五五六號存証信函定期催告被告支付租金，
    被告仍置之不理，伊又於催告期滿後之同年七月五日偕同證人林菜瓜、劉清及訴
    訟代理人親至被告住所收取租金，被告依然拒絕給付，伊乃當場表示終止耕地租
    約，收回系爭耕地，並於九十一年七月八日以彰化光復路郵局第六一二號存証信
    函催請被告返還系爭耕地，被告仍不返還。因兩造間之租約既已終止，爰依租賃
    物及所有物返還請求權之法律關係，求為判命被告丙○○、甲○○應返還系爭耕
    地之判決。
四、被告則以：系爭耕地現由被告甲○○耕作中，租金係依稻穀市價來換算金額，所
    以每年租金不一，因原告與被告甲○○是舅甥，故繳納租金時，雙方均未簽立收
    據，因而無法證明繳租一事，但被告每年均有繳納租金，否則原告豈有願於八十
    六年續與被告丙○○訂約之理？另原告所寄之存證信函被告都有受到，而原告雖
    有於九十一年七月五日至被告甲○○住處要收取租金，但未說要終止租約，且被
    告僅有今年的租金尚未給付予原告，所以才在九十一年七月十九日匯給原告租金
    八千八百七十五元，又原告如果執意要收回耕地，應支付被告耕地補償費等語置
    辯。
五、查本件原告主張系爭耕地乃伊之被繼承人林安川前於三十八年租予被告丙○○耕
    作，嗣林安川死亡後，由伊單獨繼承系爭耕地之所有權暨其上之租賃關係，並仍
    將之出租予被告丙○○，而目前由被告甲○○耕作。依兩造之耕地租約書約定，
    被告丙○○應依系爭耕地正產物──稻谷之收穫總量千分之三百七十五計算租金
    予原告，而伊曾於九十一年六月二十一日以彰化光復路郵局第五五六號存証信函
    定期催告被告支付租金，並於期滿後之同年七月五日偕同證人林菜瓜、劉清及訴
    訟代理人親至被告住所，而被告當天未付租，伊復於同年月八日以彰化光復路郵
    局第六一二號存証信函催請被告返還系爭耕地及伊有於九十一年七月二十二日收
    到被告以郵政匯款所繳納之九十一年租金八千八百七十五元，但於本院準備程序
    時當庭將郵政匯票退還予被告之事實，業據原告提出土地登記謄本、存證信函及
    掛號郵件收件回執、戶籍謄本、郵政國內匯款執據為證，且為被告所不爭執，自
    堪信原告此部份之主張為真實。
六、茲原告主張被告積欠地租達兩年之總額，經催告不付，伊已終止租約，被告自應
    返還系爭耕地等情，則為被告所否認，並以前揭情詞置辯，是本件所應審究者，
    厥為(一)被告有無欠租達兩年之事實？；(二)原告之終止租約是否有效？經查：
  (一)被告有無欠租達兩年之事實？
    按當事人主張有利於己之事實者，就其事實有舉證之責任，民事訴訟法第二百七
    十七條定有明文。本件被告既不否認有依據耕地三七五租約繳交租金之義務，則
    其抗辯除九十一年之租金未付外，其餘均按年納付等情，依舉證責任之分配，自
    應由被告就上開有利於己之事實負舉證之責。被告雖稱伊等確有按年納租，原告
    始同意於八十六年再與被告丙○○續約云云，並舉八十六年二月十四日之耕地租
    約書為證，惟被告甲○○於本院準備程序中已自認：我父親於八十六年曾經單方
    面提出聲請續定租約，而九十年之私有耕地租約書，應該也是我父親單方面申請
    延續租約等語明確，復查，被告提出之耕地租約書，經彰化縣伸港鄉公所核係承
    租人單方提出申請續定租約且有繼續耕作之事實，依照耕地三七五減租條例第二
    十條之規定，擬准予辦理續定租約六年。並經彰化縣政府核定該租約既經查明承
    租人有耕作事實，依照減租條例第五、二十條規定，准予續定租約等情，亦有彰
    化縣伸港鄉公所伸鄉民字第○九一○○○二七○六號函在卷可稽，足認前揭八十
    六年之耕地租約書乃被告單獨向彰化縣伸港鄉公所申請無訛，因之，被告所稱依
    該耕地租約書之續定，可證明被告確有納租云云，自難憑採。此外，被告又無法
    提出其他確切之證據以資證明有給付租金一事，是原告主張被告積欠地租達兩年
    以上之總額乙節，尚堪採信。
  (二)原告之終止租約是否有效？
    1.按依民法第四百四十條第一項，承租人租金支付有遲延者，出租人得定相當期
      限催告承租人支付，如承租人於其期限內不為支付者，出租人得終止契約。此
      項規定，於出租人依耕地三七五減租條例第十七條第三款終止契約時亦適用之
      。又出租人因承租人遲延給付租金，定期催告其履行，同時表明如於期限內不
      履行，契約即為終止，係附有停止條件之終止租約之意思表示，如承租人逾期
      仍不履行，則條件成就，即發生終止租約之效力，無須再另為終止租約之意思
      表示，亦有最高法院八十七年台簡上字第七判決足參。
    2.經查，原告業於九十一年六月二十一日以彰化光復路郵局第五五六號存證信函
      請被告於函到十日內清償所欠之全部租金，逾期仍未清償，則終止雙方之耕地
      租約等事實，有該存證信函可稽，而被告亦自承有收受該存證信函，揆之前開
      說明，原告與被告丙○○間之耕地租約應已終止。
七、從而，原告主張被告丙○○積欠地租達兩年之總額，經其催告不為履行，依耕地
    三七五減租條例第十七條第一項第三款規定，終止系爭耕地之租賃契約後，本於
    租賃物返還請求權及物上請求權之法律關係，訴請被告返還系爭耕地，為有理由
    ，應予准許。
八、兩造均陳明願供擔保，聲請宣告假執行或免假執行，核無不合，爰酌定相當之擔
    保金額宣告之。
九、本件事證已臻明確，兩造其餘攻擊、防禦方法及舉證，經本院審酌後，核與判決
    結果不生影響，自無庸逐一論列，併此敘明。
據上論結，本件原告之訴為有理由，依民事訴訟法第七十八條、第八十五條第二項、
第三百九十條第二項、第三百九十二條，判決如主文。
中　　　華　　　民　　　國　　九十一　　年　　  十　　  月　  三十一　　日
                              彰化地方法院民事第一庭
~B審判長　法　　　官　羅培昌
~B　　　　法　　　官　陳弘仁
~B　　　　法　　　官  周莉菁
右為正本係照原本作成。
如對本判決上訴，應於判決送達後二十日內向本院提出上訴狀。
中　　　華　　　民　　　國　　九十一　　年　　  十　　  月　  三十一　　日
~B　　　　法院書記官　張清秀
